【裁判字號】    96,重上更(二),155
【裁判日期】    970124
【裁判案由】    偽造文書
【裁判全文】
臺灣高等法院臺中分院刑事判決   96年度重上更(二)字第155號
上  訴  人
即  被  告  甲○○
                      號
上列上訴人即被告因偽造文書案件，不服臺灣彰化地方法院90年
度訴字第760號，中華民國91年2月27日第一審判決（起訴案號：
臺灣彰化地方法院檢察署90年度偵字第946號、3143號），提起
上訴，經本院判決後，由最高法院第2次發回更審，本院判決如
下：
    主  文
原判決關於甲○○部分撤銷。
甲○○共同犯變造私文書罪，處有期徒刑壹年，減為有期徒刑陸
月，如易科罰金，以新臺幣玖佰元即銀元佰元折算壹日。扣案
偽造之3H-8493號車牌貳面沒收。
    犯罪事實
一、甲○○與朱源賜（業經本判處有期徒刑1年確定在案）2人係
    堂兄弟，其等與朱源賜之父朱董（另經檢察官為不起訴處分
    ，然此部分因發現新事實、新證據，已由原審法院另行向檢
    察官舉發）3人共同基意圖為自己不法所有，及偽造私文書
    之犯意聯絡，先於民國88年8月30日上午2時許，在臺中市○
    區○○路與美村路口附近，以不詳之方式，共同竊取乙○○
    所有車牌號碼為H2-9809號之日產白色自用小客車1輛（引擎
    號碼為A32D22582號），得手後，將該車開往新竹縣竹東鎮
    ○○路○段888號（起訴書誤為新竹市○○路）朱董、朱源賜
    父子經營之「長榮車行」藏放，並將上開車牌拆除丟棄。其
    後，又於89年11、2月間，在不詳地點，將該車之A32D22852
    號引擎號碼及A32D022860車身號碼，分別予以磨除重打，變
    造為車牌號碼3H-8493號自用小客車（朱董於89年11月1日，
    先向天王汽車商行輾轉買得原為李文德所有之車號L4-466號
    營業小客車，並將該車登記在其母朱陳招治名下，於同年11
    月14日改領3H-8493號自用小客車車牌，該車之引擎號碼為A
    32B02177號，車身號碼為A32B002210號）之引擎號碼與車身
    號碼，顏色則改噴為深綠色，再偽造3H-8493號之車牌2面，
    將之懸掛在上開所竊得，已變造引擎號碼、車身號碼之前開
    自用小客車前後（即成為AB車），以規避警方臨檢。並於同
    年12月初，將該車及3H-8493號車之行車執照交由甲○○使
    用而據以行使，其等復於同年12月22日，向交通部公路總局
    新竹區監理所新竹市監理站謊稱3H-8493號車之行車執照遺
    失為由，向該站申請補發行車執照，使該管承辦公務員在不
    知情下，將該不實事項登載於職務上所掌之行車執照補發登
    記簿，而另行補發一張該車之行車執照給其等，均足以生損
    害於乙○○及監理機關對車籍管理之正確性。嗣於90年1月2
    2日11時30分許，甲○○將該車交予其妻陳秀珠使用而停放
    在彰化縣花壇鄉○○街福炎宮前時，為警發現該車車牌係屬
    偽造而查獲，並扣得補發之3H-8493號車之行車執照1張，及
    偽造之3H-8493號車牌2面，始知上情。而其等於被查獲後，
    復基於行使使公務員登載不實文書之犯意，於90年5月15日
    ，將原懸掛真正3H-8493號車牌之自用小客車，推由朱董賣
    予不知情之鄭廷，並於辦理過戶登記時，把前所申請補領之
    3H-8493號行車執照繳回新竹區監理所而據以行使，亦足以
    生損害於監理機關對車籍管理之正確性。
二、案經彰化縣警察局彰化分局報請臺灣彰化地方法院檢察署檢
    察官偵查起訴。
    理  由
一、訊據上訴人即被告甲○○固坦承於89年12月初，曾由朱董處
    受領上開懸掛3H-8493號車牌之深綠色自用小客車及行車執
    照，而加以使用，及嗣於90年1月22日11時30分許，其將該
    車交予其妻陳秀珠使用而停放在彰化縣花壇鄉○○街福炎宮
    前時，為警發現該車車牌係偽造而查獲，並扣得3H-8493號
    車行車執照1張、偽造之3H-8493號車牌2面等事實，然矢口
    否認有上開共同竊盜或變造私文書等犯行，辯稱：上開懸掛
    3H-8493號車牌之深綠色自小客車，係伊以一部車號V9-8560
    號之BMW自小客車與朱董換車而來，行車執照亦係朱董所交
    付，伊並未竊取上開被害人乙○○所有之自小客車，亦未參
    與偽造上開車牌及變造上開車身、引擎號碼云云。惟查：
  (一)、被害人乙○○所有之上開懸掛H2-9809號車牌日產白色自
      小客車，確係被告與同案被告朱源賜、朱董等人，於88年
      8月30日上午2時許，在臺中市○區○○路與美村路口附近
      所竊取，業據被告於本院前審訊問時自白不諱（見本院上
      訴卷第48四八頁），核與被害人乙○○指訴其車失竊之經
      過情節相符，並有H2-9809號車之失竊查詢認可資料1紙在
      卷可稽（見警卷第26頁）。
  (二)、被告雖一再辯稱上開懸掛3H-8493號車牌之深綠色自小車
      係其以V9-8560號車牌之BMW自小客車，與朱董交換而來云
      云。但被告於警詢時係陳稱該懸掛3H-8493號車牌之深綠
      色自小車，乃向朱董以車換車的（見警卷第10頁）；而於
      偵查、原審時則改稱是向朱源賜換的（見偵查卷第26頁、
      原審卷(一)第24頁、第27頁、第75頁、第91頁、第147頁）
      ；於本院前審亦稱係向朱源賜換車的（見本院上訴卷第50
      ○頁）；迨至本院更(一)審時又改稱係向朱董換的（見本院
      更(一)卷第20頁），不僅其上開所陳前後不一致，已難遽信
      。且同案被告朱董於偵查時陳稱不知換車之事（見偵查
      卷第26頁反面）；於原審陳稱被告是將上開BMW自小客車
      寄賣，該車後來其已賣給客戶陳弘傑了（見原審卷(一)第14
      6頁、卷(二)第60頁），與被告上開所陳迥異。同案被告
      朱源賜於偵查時陳稱：「車子是小白牽來說甲○○會來牽
      車」等語（見偵查卷第33頁反面）；於原審先陳稱：「小
      白指定將車交給甲○○」等語（見原審卷(一)第25頁），後
      又改稱：「車子是我交給甲○○的」等語（見原審卷(一)第
      77頁）；再於本院前審稱：「是被告甲○○跟朱董換車」
      、「車是朱董買來的」等語（見本院上訴卷第43頁至第44
      頁）；於本院更(一)審時結證稱：「被告都是跟我父親（朱
      董）接洽，據我所知他跟我父親有換車。我在地院提到這
      部車（3H-8493號）是綽號小白牽來給我，要我轉交給被
      告等情，是我父親要我這樣講的，實際上我不認識小白。
      這部車據我所知，應該是我父親貪小便宜買來的。這部車
      子車身號碼、引擎號碼都有變造，我不知道誰變造的，從
      頭到尾被告應該都不知情。換車時我並未在場，我是案發
      之後才知道換車之事，是我父親說是換車而非買賣，他也
      是案發之後才跟我講，他說BMW那台車太耗油才換車」等
      語（見本院更(一)卷第43頁至第46頁），亦前後不符，而難
      予遽信。苟被告確有與同案被告朱源賜或朱董換車之事，
      豈會如此前後矛盾齟齬？又一般買車或換車均會訂立契約
      書，並辦理過戶登記，以明責任，此業據同案被告朱董證
      述在卷（見偵查卷第27頁），而本件並無買賣契約書或任
      何收據，且迄未辦理過戶，亦據被告自承在卷（見警卷第
      10頁、偵查卷第26頁至第27頁），顯與交易習慣有違。況
      上開被告所有之V9-8560號車牌之BMW自小客車，係被告委
      託同案被告朱董所經營之亞太汽車行出售，且出售所得之
      25萬元，亦已交付被告之父朱世宏收受，亦據同案被告朱
      源賜陳明在卷，並有汽車買賣合約書影本一份附卷可按（
      見原審卷(一)第65頁至第66頁、第153頁），且同案被告朱
      董於原審亦證稱：「被告是將上開BMW自小客車寄在我這
      裡賣。後來我已將該車賣給客戶陳弘傑了。我是指示店裡
      的師傅賣的」等語（見原審卷(一)第146頁、卷(二)第60頁）
      ，益證被告並非以V9-8560號車牌之BMW自小客車，與同案
      被告朱董交換上開懸掛3H-8493號車牌之深綠色自小車甚
      明。被告及同案被告朱源賜上開所陳：「該車係換車而來
      」云云，顯與事實不符，均不足取。至證人陳秀珠於警詢
      時雖證稱：「3H-8493號自小客車是被告向我叔叔朱董以
      車換車得來」云云；然徵之證人陳秀珠係被告之妻，於作
      證時不免有迴護之詞，且依上開論述，換車一說既矛盾重
      重，與事證不符，故其證詞亦不足憑採，併此敘明。
  (三)、又上開懸掛3H-8493號車牌之深綠色自小客車車身號碼原
      為A32D022860，經電解還原該車車身號碼，於照片(三)紅色
      箭頭所指處（號碼0），疑有原有號碼5顯現，惟原有號碼
      磨損過深，無法顯現全部之號碼，該車車身號碼遭變造之
      可能性甚大，有彰化縣警察局91年1月3日彰警刑字第0910
      0226450號函1份及照片4張等在卷可稽（原審卷(二)第24頁
      至第26頁）。另被害人乙○○所有之上開H2-9809號自小
      客車，係日產白色自小客車，引擎號碼為A32D22852號，
      有車輛竊盜、車牌失竊資料個別查詢報表─查詢車輛認可
      資料一份附卷可憑（見警卷第26頁），並經交通部公路總
      局新竹區監理所苗栗監理站檢送該車汽車新領牌照登記書
      核對無訛，而該車被警查獲時，已變更為深綠色，懸掛3H
      -8493號車牌，引擎號碼與車身號碼分別為A32B02177號、
      A32B0000000號，亦有照片9張及汽車新領牌照登記書影
      本1份在卷可按（見警卷第23頁至第24頁、原審卷(一)第230
      頁、第261頁至第263頁）。且上開於90年1月22日11時30
      分許，在彰化縣花壇鄉○○街福炎宮前，為警查獲之懸掛
      3H-8493號車牌深綠色自小客車，確係被害人乙○○所失
      竊之上開自小客車，引擎號碼確經變造過等情，亦經承辦
      警員黃永奇結證在卷（見原審卷(一)第239頁）。足見上開
      為警查獲之懸掛3H-8493號車牌深綠色自小客車，確係被
      害人乙○○所失竊之上開自小客車，引擎號碼及車身號碼
      均經變造過，所懸掛之3H-8493號車牌亦係偽造等情無疑
      。
  (四)、另同案被告朱董於89年11月1日，曾向天王汽車商行輾轉
      買得原為李文德所有之原車號L4-466號營業小客車，並將
      該車登記在其母朱陳招治名下，於同年11月14日改領3H-8
      493號自用小客車車牌，並於本案發生後之90年5月15日，
      將車轉賣予鄭廷，該車之引擎號碼即為A32B02177號，車
      身號碼為A32B002210號等情，亦經證人李文德、鄭廷等二
      人於原審分別到庭結證明確，並有汽車買賣合約書影本二
      份及汽車過戶登記書影本一份等足按（見原審卷(二)第44頁
      至第45頁、第82頁）。被告及同案被告朱源賜、朱董雖均
      拒絕供述本件如何變造上開H2-9809號自用小客車引擎、
      車身號碼，並偽造3H-8493號車牌，及申請遺失補發3H-84
      93號自用小客車行車執照之分工方法等細節。然衡之汽車
      行駛於道路上，依道路交通管理處罰條例規定，必須懸掛
      車牌，駕駛人則需攜帶行車執照隨時供查驗，而警察攔檢
      車輛時，為確定車籍資料是否相符，更經常核對汽車引擎
      號碼、車身號碼；另汽車定期檢驗時，核對汽車引擎或車
      身號碼，亦是必要檢驗項目。被告於本件案發前，已有使
      用汽車之經驗，對此必然知之甚稔，而其與朱源賜竊取本
      件原車號H2-9809號自用小客車後，為在形式上取得合法
      使用之外觀，乃改懸同案被告朱董合法領用而後偽造同車
      號之3H-8493號車牌，及持用該車行車執照；又為避免遭
      警察攔檢查獲車籍資料不符，乃由有專業技能之車行，將
      原車號H2-9809號自用小客車之引擎、車身號碼，磨除後
      重新打印上朱董合法取得之3H-8493號車輛之引擎、車身
      號碼，且車體烤漆改為同車之深綠色。足見被告與同案被
      告朱源賜、朱董間，就上開竊盜及變造引擎、車身號碼、
      偽造車牌，暨謊報行車執照遺失申請補發等犯行，確有犯
      意聯絡及行為分擔。
  (五)、又同案被告朱源賜確因共同參與上開犯行，因而經本院判
      處有期徒刑1年，定在案，亦有本院91年度上訴字第658號
      及最高法院94年度台上字第2904號等刑事判決各一份在卷
      可稽。至同案被告朱董雖經檢察官以90年度偵字第946號
      處分不起訴確定在案；但經核該案係檢察官於偵查時未調
      取H2-9809號車上變造車身與引擎號碼之照片，即依朱董
      等人之說詞將朱董不起訴處分，然原審法院據以調閱該等
      照片後，查出該等號碼係與朱董輾轉向李文德所買及案發
      後賣與鄭廷之真正3H-8493號車之車身與引擎號碼相同，
      是朱董之犯嫌至為明確，而檢察官原不起訴處分時，有未
      斟酌此等所發現之新事實與新證據，業經原審法院依刑事
      訴訟法第260條第1款之規定，退請檢察官就朱董犯嫌部分
      再行偵辦。是本院並無法依上開不起訴處分遽認同案被告
      朱董未參與上開犯行，附此說明。
  (六)、又被告與共同被告朱源賜、朱董等人竊取上開被害人乙○
      ○所有之上開H2-9809號自用小客車後，擅自變造該車之
      引擎號碼、車身號碼，並偽造上開3H-8493號車牌2面懸掛
      於上，自足以生損害於被害人乙○○及監理機關對車籍管
      理之正確性。綜上所述，足證被告上開所辯顯係飾卸之詞
      ，不足採信。本件罪證明確，被告犯行堪以認定。
二、按當事人或辯護人於法院調查證據時，知被告以外之人於審
    判外之陳述不得為證據之情形，而未於言詞辯論終結前聲明
    異議者，視為同意作為證據，刑事訴訟法第159條之5第2項
    定有明文。查本件被告對於證人乙○○、朱源賜、朱董、黃
    永奇、李文德、鄭廷等人上開於警詢、偵查、原審及本院前
    審等審判外之陳述，並未於言詞辯論終結前聲明異議，依刑
    事訴訟法第159條之5第2項之規定，視為同意作為證據。且
    本院審酌該證人乙○○、朱源賜、朱董、黃永奇、李文德、
    鄭廷等人上開言詞陳述作成時並非在非自由意志之情況下所
    為之陳述，認該言詞陳述適當，依同條第1項之規定，自得
    為證據，亦併此說明。
三、查引擎號碼與車身號碼，均係表示製造工廠及出廠時期之標
    誌，依刑法第220條第1項之規定，係以文書論之私文書，且
    偽造引擎號碼與車身號碼，均足以生損害於公路主管機關之
    管理及製造廠商之信譽，自應論以刑法第210條之偽造私文
    書（最高法院63年度第4次刑庭推總會決議參照）。本件被
    告變造上開引擎號碼與車身號碼，自應成立變造私文書罪，
    合先說明。又查被告犯罪後，刑法關於罰金刑最低額（第33
    條第5款）、易科罰金（第41條）牽連犯（第55條後段）之
    規定，業經總統於94年2月2日公布修正，並自95年7月1日施
    行，比較各該修正前後之規定，該修正後之規定並無較有利
    於被告之情形，依同法第2條第1項，仍應適各該修正前之規
    定論處。核被告所為，係犯刑法第320條第1項之普通竊盜罪
    、第210條之變造私文書罪，第216條、第214條之行使使公
    務員登載不實文書罪（申請遺失補發行車執照部分）及同法
    第216條、第212條之行使偽造特種文書罪（偽造車牌部分）
    。公訴意旨起訴偽造車牌之犯罪事實，卻援引同法第210條
    據以起訴，應屬誤引，應更正為同法第212條。又被告偽造
    特種文書及使公務員登載不實文書後，復持以行使，均已為
    行使之高度行為所吸收，不另論罪。另被告與共同被告朱源
    賜、朱董等共三人間，具有犯意聯絡及行為分擔，均為共同
    正犯。又其所犯之上開各罪間，具有方法、結果關係，應依
    修正前關於牽連犯之規定從一重之變造私文書罪處斷。另變
    造上開車身號碼、引擎號碼及行使使公務員登載不實文書罪
    等犯行部分，雖未經起訴，但因此部分與起訴部分具有牽連
    犯裁判上一罪之關係，為起訴效力所及，本院自應併予審判
    。又被告於變造引擎號碼與車身號碼後，雖有使用該已變造
    引擎與車身號碼之贓車，然查引擎號碼與車身號碼係標示在
    車身內部，被告僅有使用該贓車，尚未就該偽造部分有所主
    張、提示，自無從論以行使罪，附此敘明。原審法院因認被
    告罪證明確，而予論科，固屬有據。然原判決未及比較適用
    上開刑法修正前後之規定，已有未洽；且本件被告犯罪時間
    ，係在96年4月24日以前，其所犯罪名及量刑，悉合於中華
    民國九十六年罪犯減刑條例第2條第1項第3款之減刑規定，
    原判決未及適用該規定予以減刑，亦有未合。被告上訴意旨
    否認犯行，仍執陳詞指摘原判決不當，雖無理由，然原判決
    既有上揭可議之處，仍應由本院予以撤銷改判。爰審酌被告
    犯罪之動機、目的、方法、手段、品行、所得利益，其為圖
    謀不勞而獲，竊取他人之汽車後，加以變造，並冒領他車之
    行車執照，以俗稱「AB車」之手法加以套用，以圖掩飾，規
    避員警查緝，使被害人尋車之困難度升高，以汽車對當今社
    會一般人民之生活而言，已成謀生、生活與休閒不可或缺之
    交通工具，是被告之犯行，除已侵害被害人憲法所保障之財
    產權與行之自由外，更會嚴重干擾被害人之生計與生活品質
    ，所生危害非輕，且其於犯後非但不知坦認犯行，供詞更互
    推其責，不知悔悟等一切情狀，量處如主文第2項所示之刑
    ，並諭知依法減得之刑，及易科罰金之折算標準，以示懲儆
    。至扣案偽造之3H-8493號車牌2面，係被告犯罪所得之物，
    為被告所有，並依法宣告沒收；偽領之3H-8493號車之行車
    執照1紙，已於該車轉賣予鄭廷，辦理過戶登記時繳回新竹
    區監理所，已非屬被告所有，故不併予宣告沒收。
四、公訴意旨另以：被告及同案被告朱源賜、朱董等人於上開時
    間，尚偽造朱陳招治名義之行車執照一張，因認被告此部分
    亦涉有刑法第212條偽造特種文書之罪嫌云云。訊據被告堅
    決否認此部分犯行，而上開扣案之朱陳招治名義行車執照一
    張，經原審法院函請交通部公路局新竹區監理所新竹市監理
    站鑑定結果：認經查驗該行照核發日期、編號及行照上防偽
    標籤，確係該站於89年11月14所核發等情，有該站90年11月
    13日竹監新字第6315號函一份附卷可參（見原審卷(一)第24
    2頁），足見該張行車執照並非偽造無疑。是公訴意旨認上
    開行車執照係偽造，容有誤會，惟因公訴意旨認此部分犯行
    與上開科刑部分係屬具有方法、結果關係之裁判上一罪，故
    不另為無罪之諭知，附此說明。
據上論斷，應依刑事訴訟法第369條第1項前段、第364條、第299
條第1項前段，刑法第2條第1項前段、第28條、第210條、第216
條、第212條、第214條、第320條第1項、第38條第1項第3款，修
正前刑法第41條第1項、第55條後段，刑法施行法第1條之1，中
華國九十六年罪犯減刑條例第2條第1項第3款、第7條、第9條，
判決如主文。
本案經檢察官丙○○到庭執行職務。
中    華    民    國    97    年    1     月    24    日
            刑事第六庭  審判長法  官  李  文  雄
                              法  官  張  恩  賜
                              法  官  邱  顯  祥
上列正本證明與原本無異。
如不服本判決應於收受送達後十日內向本院提出上訴書狀，其未
敘述上訴之理由者並得於提起上訴後十日內向本院補提理由書（
均須按他造當事人之人數附繕本）。
                              書記官  陳  桂   芬
中    華    民    國    97    年    1     月    24    日
附錄論罪條文：
刑法第210條：
偽造、變造私文書，足以生損害於公眾或他人者，處五年以下有
期徒刑。


司法院資訊處製作；財團法人民間司法改革基金會備份。
